【裁判字號】    97,訴,95
【裁判日期】    970325
【裁判案由】    毒品危害防制條例
【裁判全文】
臺灣基隆地方法院刑事判決                97年度訴字第95號
公  訴  人  臺灣基隆地方法院檢察署檢察官
被      告  乙○○
上列被告因違反毒品危害防制條例案件，經檢察官提起公訴（96
年度偵字第2395號），本院判決如下：
    主  文
乙○○持有第二級毒品達淨重拾公克以上，處有期徒刑捌月，減
為有期徒刑肆月，扣案之第二級毒品安非他命（驗餘淨重拾點
陸零公克）併同難以析離之分裝袋壹只，沒收銷燬之；又明知為
禁藥而轉讓，處有期徒刑拾月，減為有期徒刑伍月；又明知為禁
藥而寄藏，處有期徒刑拾月，減為有期徒刑伍月，扣案之第一級
毒品海洛因（淨重零點貳玖公克）、禁藥安非他命（驗餘淨重零
點玖公克）併同難以析離之分裝袋各壹只，沒收銷燬之。應執
行有期徒刑壹年，扣案之第一級毒品海洛因（淨重零點貳玖公克
）、第二級毒品安非他命（驗餘淨重拾點陸零公克）、禁藥安
非他命（驗餘淨重零點玖公克）併同難以析離之分裝袋各壹只
，沒收銷燬之。
    事  實
一、乙○○明知甲基安非他命係毒品危害防制條例所公告列管之
    第二級毒品，不得非法持有，竟委由杜文義（綽號「阿醜」
    ，原冒「王倉輝」之名應訊）與真實姓名年籍不詳綽號「阿
    明」之人，約定以新臺幣（下同）18萬元購買第二級毒品甲
    基安非他命3 兩。嗣於民國96年4 月22日下午2 時41分許，
    杜文義與綽號「阿明」之人在電話中相約在臺北縣三峽地區
    進行毒品交易，乙○○與杜文義隨即乘坐由不知情之丙○○
    所駕駛之車牌號碼X3-6051 號自用小客車（車上同行者尚有
    丁瑜葳、蔡淑美），自臺北縣瑞芳鎮○○路○ 段58號乙○○
    住處出發。同日下午5 時許，在臺北縣三峽鎮恩主公醫院旁
    全家便利商店，乙○○因銀行作業關係，無法提領足額現金
    ，乃改與杜文義各出資6 萬元，合計12萬元向「阿明」購入
    甲基安非他命2 包，乙○○並將其購入持有之甲基安非他命
    1 包（淨重34.70 公克，驗餘淨重34.60 公克，鑑定編號A1
    ），置放在上開車輛裡而非法持有之。嗣未及施用，旋於同
    日下午6 時30分許，為警在臺北縣三峽鎮○○路371 號前查
    獲，並扣得上開甲基安非他命1 包（乙○○涉犯施用安非他
    命部分，另由臺灣基隆地方法院檢察署檢察官偵查處理；杜
    文義所涉持有毒品、偽造文書等犯嫌，另案由臺灣宜蘭地方
    法院審理中）。
二、乙○○明知安非他命為毒品危害防制條例所列之第二級毒品
    ，亦為行政院衛生署公告禁止使用之藥品，屬於藥事法所規
    定之禁藥，不得持有及轉讓，竟基於轉讓安非他命之犯意，
    於96年4 月22日下午2 時許，在臺北縣瑞芳鎮○○路○ 段58
    號住處，將毛重約0.2 公克之安非他命1 包，無償轉讓予丙
    ○○（所涉施用毒品犯嫌，業經觀察、勒戒，嗣經檢察官為
    不起訴處分確定）。
三、乙○○明知海洛因係毒品危害防制條例列管之第一級毒品海
    洛因，安非他命則為行政院衛生署公告禁止使用之藥品，屬
    於藥事法所規定之禁藥，不得非法持有、寄藏，竟於96年3
    月間某日，在臺北縣瑞芳鎮○○路○ 段58號住處，受自稱「
    陳國華」之成年男子委託，代為保管藏放海洛因1 包（淨重
    0.29公克）及安非他命1 包（驗餘淨重0.39公克，鑑定編號
    A2，起訴書誤載數量部分，業經更正在卷）。嗣於96年4 月
    22日晚間7 時20分許，為海巡署臺北機動查緝隊人員在上開
    住所查獲，並扣得上開海洛因、安非他命。
四、案經基隆市警察局第一分局報告臺灣基隆地方法院檢察署檢
    察官偵查起訴。
    理  由
壹、證據能力
一、按被告以外之人於審判外之言詞或書面陳述，除法律有規定
    者外，不得作為證據，刑事訴訟法第159 條第1 項固有明文
    。惟被告以外之人於審判外之陳述，經當事人於審判程序同
    意作為證據，法院審酌該言詞陳述或書面陳述作成時之情況
    ，認為適當者，亦得為證據；當事人、代理人或辯護人於法
    院調查證據時，知有上開刑事訴訟法第159 條第1 項不得為
    證據之情形，而未於言詞辯論終結前聲明異議者，視為有前
    項之同意，刑事訴訟法第159 條之5 亦有明文。查證人杜文
    義於檢察官偵查中所為之指證內容，經本院於審判程序提示
    予被告，並告以內容要旨，被告表示無意見，且未聲明異議
    ，本院審酌相關言詞陳述作成時之情況，認為適當，依前揭
    法條意旨，得援為本案證據，應先敘明。
二、按被告以外之人於檢察事務官、司法警察官或司法警察調查
    中所為之陳述，與審判中不符時，其先前之陳述具有較可信
    之特別情況，且為證明犯罪事實存否所必要者，得為證據，
    刑事訴訟法第159 條之2 定有明文。則證人於檢察事務官、
    司法警察官或司法警察調查中所為之陳述，與審判中不符，
    而其先前之陳述，從客觀上之環境或條件等情況加以觀察，
    有足以取代審判中反對詰問之可信性保證，即得援為證據。
    又證人所為之先前陳述，相較於審判中之陳述，是否具有更
    可信之特別情況，應依其陳述時外部之客觀情況，綜合比較
    判斷之。查證人丙○○於警詢中供稱其身上持有之安非他命
    係被告所無償交付（偵查卷第23頁參照），並於檢察官偵查
    中以被告身分重申上情（偵查卷第65頁參照），嗣於本院審
    理中則改口證稱安非他命係從其經營小吃店之不知名客人處
    獲得，與被告無關，為警查獲時因一時害怕，才會與被告串
    通而為不實陳述（97年3 月11日審判筆錄參照），警詢中之
    陳述明顯與審判中不符，然證人之警詢陳述環境未見有何違
    法取供情事，且證人與被告同時遭警查獲，理應無串供之機
    會；況證人若因未曾遇過類似案件，一時害怕情急，理應將
    毒品來源推卸不在場之人，焉有與在場且熟識之被告串供，
    反將毒品來源推由被告承擔之理？故本院從客觀上之環境、
    條件等情況加以觀察，認證人丙○○之警詢陳述有足以取代
    審判中反對詰問之可信性保證，應得援為證據。
貳、實體方面
一、訊據被告就事實欄一、三所示之犯行坦承不諱，核與證人杜
    文義於偵查中之證述情節相符，並有卷附實物照片及扣案之
    毒品、禁藥為證。又警方在車牌號碼X3-6051 號自用小客車
    內查獲扣案之白色晶體1 包（內政部警政署刑事警察局編號
    A1）、被告住處查獲扣案之白色晶體4 包（內政部警政署刑
    事警察局編號A2至A5），經囑請鑑定，其中A1（淨重34.70
    公克，驗餘淨重34.60 公克）、A2（毛重0.77公克，驗餘毛
    重0.39公克），均檢出第二級毒品甲基安非他命成分，至於
    A3（毛重0.85公克，驗餘毛重0.49公克）、A4（淨重17.22
    公克，驗後淨重17.07 公克）、A5（毛重18.12 公克，驗餘
    毛重17.52 公克），均僅檢出毒品先驅原料「假麻黃鹼」（
    Pseudoephedrine）、 「麻黃鹼」（Ephedrine）成 分等情
    ，有卷附內政部警政署刑事警察局96年10月30日刑鑑字第09
    60157442號、97年1 月9 日刑鑑字第0960194059號、97年2
    月18日刑鑑字第0970017587號鑑定書共3 紙可參；另警方在
    被告住處查獲扣案之白粉1 包，係毒品危害防制條例所列管
    之第一級毒品海洛因，亦有法務部調查局96年5 月11日調科
    壹字第09623042480 號鑑定書附卷可稽（偵查卷第159 頁參
    照）。以上足認被告自白與事實相符，堪可採信。
二、被告雖於本院矢口否認其有無償轉讓禁藥安非他命予丙○○
    之犯行，辯稱丙○○為警查獲時，係因一時害怕才會作出不
    實陳述云云。然查，被告前於警詢中坦承其曾經「送」安非
    他命給丙○○（偵查卷第13頁參照），復於檢察官初次偵訊
    時供稱其與丙○○是好朋友，曾在96年4 月22日免費提供安
    非他命給丙○○施用（偵查卷第66頁參照），核與證人丙○
    ○警詢中之陳述內容相符，則若被告並無轉讓安非他命予丙
    ○○之行為，應無彼此就轉讓毒品之時間、地點、數量之供
    述均互核一致之可能，足見被告於警詢、檢察官初次偵訊中
    之自白，應與事實相符。至證人丙○○雖於本院證稱安非他
    命係從其經營小吃店之不知名客人處獲得，與被告無關，為
    警查獲時係因一時害怕，才會與被告串通而為不實陳述云云
    （97年3 月11日審判筆錄參照），然此一辯解不合常理之處
    ，已如前述，況證人亦於本院證稱其曾經在被告住處，由被
    告提供安非他命而共同施用，更見其警詢中之陳述內容應屬
    真實，其於本院之證述則屬迴護被告之詞，不足採信。綜上
    所陳，本案事證明確，被告犯行均堪認定，應依法論科。
三、論罪科刑
    (一)刑法總則之加重，係概括性之規定，所有罪名均一體適
        用；刑法分則之加重，係就犯罪類型變更之個別犯罪行
        為予以加重，成為另一獨立之罪名（最高法院92年度第
        一次刑事庭會議決議參照）。按毒品危害防制條例第11
        條第4 項明定：「持有毒品達一定數量者，加重其刑至
        二分之一，其標準由行政院定之」，行政院據此於93年
        1 月7 日訂定發布「轉讓持有毒品加重其刑之數量標準
        」，其中第2 條規定：持有第二級毒品淨重達10公克以
        上，加重其刑至二分之一。依上開最高法院之決議意旨
        ，此一加重係就犯罪類型變更之個別犯罪行為予以加重
        ，成為另一獨立之罪名，應屬分則性質之加重，主文罪
        名亦應相應配合。核被告事實欄一所為，係犯毒品危害
        防制條例第11條第2 項、第4 項之持有第二級毒品罪達
        淨重10公克以上之罪。被告為警在汽車內查獲持有之第
        二級毒品安非他命達淨重10公克以上，已逾上開數量標
        準，應依法加重其刑，公訴意旨漏未論此，應予補充。
    (二)查「安非他命」雖係毒品危害防制條例第2 條第2 項第
        2 款所規定之「第二級毒品」，但其亦屬於藥事法所稱
        之「禁藥」（即藥事法第22條第1 款所稱之「經中央衛
        生主管機關明令公告禁止製造、調劑、輸入、輸出、販
        賣或陳列之毒害藥品」）。而明知為禁藥而轉讓者，藥
        事法第83條亦定有處罰明文。故行為人明知為禁藥即「
        安非他命」而轉讓予他人者，除成立毒品危害防制條例
        第8 條第2 項之「轉讓第二級毒品罪」外，亦構成藥事
        法第83條第1 項之「轉讓禁藥罪」，此係屬同一犯罪行
        為而同時有二種法律可資處罰之「法條（規）競合」情
        形，應依「重法優於輕法」、「後法優於前法」等法理
        ，擇一處斷。而毒品危害防制條例第8 條第2 項轉讓第
        二級毒品罪之法定本刑為「6 月以上5 年以下有期徒刑
        ，得併科新臺幣70萬元以下罰金」，93年4 月21日修正
        、同年月23日施行之藥事法第83條第1 項轉讓禁藥罪之
        法定本刑則為「7 年以下有期徒刑，得併科新臺幣500
        萬元以下罰金」。故行為人轉讓安非他命之情節（亦即
        其轉讓之數量及對象），如無應依毒品危害防制條例第
        8 條第6 項及第9 條之規定加重其刑至二分之一之情形
        ，則修正後藥事法第83條第1 項之罪之法定本刑，顯較
        毒品危害防制條例第8 條第2 項之罪之法定本刑為重，
        依前述「重法優於輕法」之法理，優先適用藥事法第83
        條第1 項之規定處斷。查被告如事實欄二、三所示轉讓
        、寄藏之安非他命之數量未達毒品危害防制條例第8 條
        第6 項、第11條第4 項應加重其刑至二分之一之數量，
        因藥事法第83條第1 項之最高法定刑較毒品危害防制條
        例第8 條第2 項、第11條第2 項之最高法定刑為重，應
        優先適用藥事法之規定處罰。是核被告如事實欄二所為
        ，係犯藥事法第83條第1 項轉讓禁藥罪；事實欄三則係
        犯毒品危害防制條例第11條1 項持有第一級毒品罪、藥
        事法第83條第1 項寄藏禁藥罪。公訴意旨認事實欄二應
        成立毒品危害防制條例第8 條第2 項轉讓第二級毒品罪
        、事實欄三安非他命部分係犯毒品危害防制條例第11條
        2 項持有第二級毒品罪（起訴書誤載為持有第一級毒品
        ）云云，容有未洽，惟因起訴之基本原因事實相同，爰
        依法變更起訴法條。
    (三)被告如事實欄三所示以一受寄藏放之行為，觸犯毒品危
        害防制條例第11條1 項持有第一級毒品罪、藥事法第83
        條第1 項寄藏禁藥罪，為想像競合犯，應從較重之寄藏
        禁藥罪處斷。又被告所犯上開持有第二級毒品、轉讓禁
        藥以及寄藏禁藥等三罪，犯意各別，行為互異，應予分
        論併罰。本院審酌被告無償轉讓禁藥、寄藏禁藥以及持
        有毒品之行為，助長禁藥、毒品之流通，嚴重影響國民
        健康安全，併其素行、犯後坦承部分犯行之態度等一切
        情狀，量處如主文所示之刑。
    (四)按犯罪在中華民國96年4 月24日以前者，除本條例另有
        規定外，依下列規定減刑：一死刑減為無期徒刑；二無
        期徒刑減為有期徒刑20年；三有期徒刑、拘役或罰金，
        減其刑期或金額二分之一。依本條例應減刑之罪，未經
        判決確定者，於裁判時，減其宣告刑。依前項規定裁判
        時，應於判決主文同時諭知其宣告刑及減得之刑；裁判
        確定前犯數罪均應減刑而未定執行刑者，就各罪依規定
        減刑後，適用刑法第51條定其應執行之刑，96年7 月16
        日施行之中華民國96年罪犯減刑條例第2 條第1 項、第
        7 條、第10條第1 項定有明文。本案被告於96年4 月24
        日以前犯持有第二級毒品、轉讓禁藥以及寄藏禁藥等罪
        ，經本院分別宣告有期徒刑8 月、10月、10月，合於前
        揭減刑條件，應各減為有期徒刑4 月、5 月、5 月，並
        定其應執行之刑。
    (五)扣案之甲基安非他命（編號A1），應併同難以析離之分
        裝袋1 只，依毒品危害防制條例第18條第1 項前段，宣
        告沒收銷燬之。至扣案之海洛因1 包、安非他命1 包（
        編號A2），因想像競合關係論以藥事法第83條第1 項之
        寄藏禁藥罪，均屬違禁物，依主從刑不可分原則，自無
        適用毒品危害防制條例宣告沒收銷燬之餘地，應依刑法
        第38條第1 項第1 款之規定，諭知沒收。
據上論斷，應依刑事訴訟法第299 條第1 項前段、第300 條，毒
品危害防制條例第11條第1 項、第2 項、第4 項、第18條第1 項
前段，藥事法第83條第1 項，刑法第11條前段、第55條、第51條
第5 款、第38條第1 項第1 款，中華民國96年罪犯減刑條例第2
條第1 項第3 款、第7 條、第10條第1 項，判決如主文。
本案經檢察官甲○○到庭執行職務。
中    華    民    國    97    年    3     月    25    日
                  刑事第二庭審判長法  官  陳志祥
                                  法  官  陳伯厚
                                  法  官  楊皓清
以上正本證明與原本無異。
如不服本判決應於收受本判決後10日內向本院提出上訴書狀，其
未敘述上訴理由者，並得於提起上訴後10日內向本院補提理由書
狀（均須按他造當事人之人數附繕本。）「切勿逕送上級法院」
中    華    民    國    97    年    3     月    25    日
                                  書記官  盧鏡合
附錄論罪法條：
毒品危害防制條例第11條
持有第一級毒品者，處3 年以下有期徒刑、拘役或新臺幣5 萬元
以下罰金。
持有第二級毒品者，處2 年以下有期徒刑、拘役或新臺幣3 萬元
以下罰金。
持有專供製造或施用第一、二級毒品之器具者，處1 年以下有期
徒刑、拘役或新臺幣1 萬元以下罰金。
持有毒品達一定數量者，加重其刑至二分之一，其標準由行政院
定之。
藥事法第83條
明知為偽藥或禁藥，而販賣、供應、調劑、運送、寄藏、牙保、
轉讓或意圖販賣而陳列者，處7 年以下有期徒刑，得併科新臺幣
5 百萬元以下罰金。
犯前項之罪，因而致人於死者，處7 年以上有期徒刑，致重傷者
，處3 年以上12年以下有期徒刑。
因過失犯第1 項之罪者，處2 年以下有期徒刑、拘役或科新臺幣
30萬元以下罰金。
第 1 項之未遂犯罰之。


司法院資訊處製作；財團法人民間司法改革基金會備份。
